ACORDAO-COMPLETO-2381409

ACÓRDÃO 8401/2020 ATA 26/2020 - PRIMEIRA CÂMARA

VISTOS, relatados e discutidos estes autos de tomada de contas especial instaurada pelo Fundo Nacional de Desenvolvimento da Educação - FNDE, em desfavor do Sr. Francisco Xavier Silva Neto, Prefeito Municipal na gestão 2009 a 2012 e do Sr. Raimundo Nonato Silva, Prefeito Municipal na gestão 2013 a 2016, em face da omissão na prestação de contas quanto aos recursos repassados ao Município de Cajapió/MA em virtude do Convênio 703007/2010 (Siafi 664504) ,
ACORDAM os Ministros do Tribunal de Contas da União, reunidos em sessão de 1ª Câmara, ante as razões expostas pelo Relator, em:
9.1. considerar revel o Sr. Raimundo Nonato Silva (CPF XXX.888.683-XX) , Prefeito Municipal de Cajapió/MA na gestão 2013 a 2016, para todos os efeitos, dando-se prosseguimento ao processo, com fulcro no art. 12, § 3º, da Lei n. 8.443/92;
9.2. julgar irregulares, nos termos dos arts. 1º, inciso I, 16, inciso III, alínea "a", § 2º, da Lei 8.443/92 c/c os arts. 19 e 23, inciso III, da mesma Lei, e com arts. 1º, inciso I, 209, inciso I, 210 e 214, inciso III, do Regimento Interno/TCU, as contas do Sr. Raimundo Nonato Silva (CPF XXX.888.683-XX) , Prefeito Municipal de Cajapió/MA na gestão 2013/2016, aplicando-lhe a multa prevista no art. 58, inciso II, da Lei 8.443/92 c/c o art. 267 do RI/TCU, no valor de R$ 15.000,00, fixando-lhe o prazo de quinze dias, a contar da notificação, para que comprove perante o Tribunal (art. 214, III, a, do Regimento Interno do TCU) , o recolhimento da dívida aos cofres do Tesouro Nacional, atualizada monetariamente desde a data deste acórdão até a do efetivo recolhimento, se paga após o vencimento, na forma da legislação em vigor;
9.3. rejeitar as alegações de defesa do Sr. Francisco Xavier Silva Neto (CPF XXX.000.263-XX) ;
9.4. julgar irregulares, nos termos dos arts. 1º, inciso I, 16, inciso III, alíneas "a" e "c", da Lei 8.443/92 c/c os arts. 19 e 23, inciso III, da mesma Lei, e com arts. 1º, inciso I, 209, incisos I e III, 210 e 214, inciso III, do Regimento Interno/TCU, as contas do Sr. Francisco Xavier Silva Neto (CPF XXX.000.263-XX) , Prefeito Municipal de Cajapió/MA, na gestão 2009 a 2012, condenando-o ao pagamento das importâncias a seguir especificadas, atualizadas monetariamente e acrescidas dos juros de mora, calculadas a partir das datas discriminadas até a data do efetiva quitação do débito, fixando-lhe o prazo de quinze dias, para que comprove, perante o Tribunal, o recolhimento das referidas quantias aos cofres do Fundo Nacional de Desenvolvimento da Educação - FNDE, nos termos do art. 23, inciso III, alínea "a", da citada lei:
9.4.1. Valor original do débito: R$ 306.829,00;
9.4.2. Data do repasse dos recursos: 18/1/2011
9.5. aplicar ao Sr. Francisco Xavier Silva Neto (CPF XXX.000.263-XX) , Prefeito Municipal de Cajapió/MA na gestão 2009 a 2012, a multa prevista no art. 57 da Lei 8.443/92 c/c o art. 267 do RI/TCU, no valor de R$ 40.000,00 (quarenta mil reais) , fixando-lhe o prazo de quinze dias, a contar da notificação, para que comprove, perante o Tribunal (art. 214, III, "a", do Regimento Interno do TCU) , o recolhimento da dívida aos cofres do Tesouro Nacional, atualizada monetariamente desde a data deste Acórdão até a do efetivo recolhimento, se paga após o vencimento, na forma da legislação em vigor;
9.6. autorizar, desde logo, nos termos do art. 28, inciso II, da Lei 8.443/1992, a cobrança judicial das dívidas, caso não atendidas as notificações;
9.7. encaminhar cópia deste Acórdão à Procuradoria da República no Maranhão, nos termos do § 3º do art. 16 da Lei 8.443/1992 c/c o § 7º do art. 209 do Regimento Interno do TCU; e
9.8. enviar cópia deste Acórdão ao Fundo Nacional de Desenvolvimento da Educação (FNDE) e aos responsáveis, para ciência.

Tomada de contas especial instaurada pelo Fundo Nacional de Desenvolvimento da Educação  FNDE, em face da omissão na prestação de contas quanto aos recursos repassados ao Município de Cajapió/MA em virtude de Convênio.

Primeira Câmara

Prefeitura Municipal de Cajapió - MA.

3. Interessados/Responsáveis:
3.1. Interessado: Fundo Nacional de Desenvolvimento da Educação (00.378.257/0001-81).
3.2. Responsáveis: Francisco Xavier Silva Neto (XXX.000.263-XX); Raimundo Nonato Silva (XXX.888.683-XX).

13.1. Ministros presentes: Walton Alencar Rodrigues (Presidente), Benjamin Zymler e Bruno Dantas.
13.2. Ministro-Substituto convocado: Weder de Oliveira.
13.3. Ministro-Substituto presente: Augusto Sherman Cavalcanti (Relator).

ACORDAO-COMPLETO-2465254

Acórdão de Relação 6446/2021 - Primeira Câmara

Acórdão de Relação

AUGUSTO SHERMAN

Adoto, como relatório, excerto da instrução elaborada por Auditora Federal lotada na Secex-TCE (peça 42) , anuída pelos dirigentes da unidade (peças 43-44) , bem como o Parecer do MP/TCU (peça 45) , da lavra do e. Procurador Rodrigo Medeiros de Lima: 
"INTRODUÇÃO
1.	Cuidam os autos de tomada de contas especial instaurada pelo Fundo Nacional de Desenvolvimento da Educação - FNDE, em desfavor do Sr. Francisco Xavier Silva Neto (CPF XXX.000.263-XX) , Prefeito Municipal na gestão 2009-2012 e corresponsabilidade do Senhor Raimundo Nonato Silva (CPF XXX.888.683-XX) , Prefeito Municipal na gestão 2013 a 2016, em face da omissão na prestação de contas quanto aos recursos repassados ao Município de Cajapió/MA em virtude do Convênio 703007/2010 (Siafi 664504) , vigente de 27/12/2010 a 15/10/2012 (peca 22; p. 1) , e cujo prazo final para a apresentação da prestação de contas expirou em 15/11/2014, que teve por objeto a 'construção de escolas, no âmbito do Programa Nacional de Reestruturação e Aparelhagem da Rede Escolar Pública de Educação Infantil - PROINFÂNCIA', conforme plano de trabalho (peça 11) 
HISTÓRICO
2.	Os recursos previstos para implementação do objeto do Convênio 703007/2010 (Siafi 664504) foram orçados no valor total de R$ 619.856,58 (peça 8, p. 6) , sendo R$ 6.198,57 de contrapartida do Convenente e R$ 613.658,01 do Concedente, liberados parcialmente no valor de R$ 306.829,00, conforme ordem bancária 2011OB700130, de 14/1/2011 (peça 5) .
3.	Conforme apontado na Informação 93/2015/FNDE, de 2/7/2015 (peça 13) , o FNDE verificou a omissão na prestação de contas do Convênio 703007/2010 (Siafi 664504) .
4.	Por meio dos ofícios constantes da peça 14, recebidos conforme atestam os AR's constantes da peça 15 (de 9/10/2014 e 13/4/2015) , o Órgão Instaurador notificou os responsáveis acerca da omissão no dever legal de prestar constas dos recursos federais recebidos, requerendo as providências devidas ou a devolução dos aludidos recursos.
5.	Diante da não apresentação da prestação de contas e da consequente não demonstração da boa e regular dos recursos federais repassados, assim como da não devolução dos recursos, instaurou-se a Tomada de Contas Especial. Nesse sentido, o Relatório de TCE 545/2017 - DIREC/COTCE/CGCAP/DIFIN-FNDE/MEC (peça 22) , conclui que o prejuízo importaria no valor total dos recursos repassados, o que corresponde ao valor original de R$ 306.829,00, imputando-se a responsabilidade do Sr. Francisco Xavier Silva Neto, Prefeito Municipal na gestão 2009-2012, uma vez que ele era o responsável pela gestão e execução dos recursos federais recebidos à conta do Convênio 703007/2010 (Siafi 664504) - , bem como a corresponsabilidade do Senhor Raimundo Nonato Silva, Prefeito Municipal na gestão 2013/2016, uma vez que ele era o responsável pela apresentação da prestação de contas por meio do SiGPC, nos termos da Súmula 230 do TCU, tendo o prazo final da aludida prestação de contas expirado em 15/11/2014 (peça 22, p. 1) .
6.	O Relatório de Auditoria 358/2018, da Controladoria-Geral da União (peça 23) , chegou às mesmas conclusões.
7.	Adicionalmente, após serem emitidos o Certificado de Auditoria, o Parecer do Dirigente de Controle Interno e o Pronunciamento Ministerial (peças 24, 25 e 26) , o processo foi remetido a este Tribunal.
EXAME TÉCNICO
8. 	Em cumprimento ao pronunciamento da unidade, ratificado pelo despacho do Exmo. Ministro Relator (Peça 32) , foram efetuadas as citações/audiências dos responsáveis, nos seguintes moldes:
	a) Sr. Francisco Xavier Silva Neto: promovida a citação do responsável, conforme delineado adiante, para apresentar:
ALEGAÇÕES DE DEFESA quanto à irregularidade detalhada a seguir:
a) Irregularidade: não comprovação da boa e regular aplicação dos recursos federais repassados ao município de Cajapió/MA, em face da omissão no dever de prestar contas dos valores transferidos, no âmbito do Convênio 703007/2010 (Siafi 664504) ;
b) Conduta: em face da omissão na prestação de contas, cujo prazo encerrou-se em 15/11/2014, ele não logrou demonstrar a boa e regular aplicação dos recursos federais recebidos à conta do Convênio 703007/2010 (Siafi 664504) ; 
c) Dispositivos violados: Constituição Federal art. 37, caput, c/c art. 70, parágrafo único; Decreto-lei 200/67, art. 93; Portaria interministerial 127/2008 e Cláusula Terceira, inciso II, alínea 'Y' do Convênio 703007/2010 (Siafi 664504) .
	Ofício
	Data do ofício
	Data de Recebimento do Ofício
	Nome do Recebedor do Ofício
	Observação
	Fim do Prazo para defesa

	1874/2018-TCU/SECEX-TCE (peça 33) 
	1/10/2018
	28/12/2018 (vide AR de peça 35) 
	Maria das Dores A Silva
	Ofício recebido no endereço do responsável, conforme pesquisa de endereço no Sistema da Receita Federal (peça 27) .
	12/1/2019

	b) Raimundo Nonato Silva: promovida a audiência do responsável, conforme delineado adiante, para apresentar:
i) RAZÕES DE JUSTIFICATIVA quanto à irregularidade detalhada a seguir:
a) Irregularidade: não cumprimento do prazo originalmente estipulado para prestação de contas;
b) Conduta: descumprir o prazo originalmente estipulado para prestação de contas dos recursos federais recebidos à conta do Convênio 703007/2010 (Siafi 664504) , cujo prazo encerrou-se em 15/11/2014;
c) Dispositivos violados: art. 37, caput, c/c o art. 70, parágrafo único, da Constituição da República Federativa do Brasil, art. 93, do Decreto-lei 200/1967, art. 66, do Decreto 93.872/1986, Súmula 230 do TCU e Cláusula Terceira, inciso II, alínea 'Y' do Convênio 703007/2010 (Siafi 664504) 
	Ofício
	Data do ofício
	Data de Recebimento do Ofício
	Nome do Recebedor do Ofício
	Observação
	Fim do Prazo para defesa

	1875/2018-TCU/SECEX-TCE (peça 34) 
	1/10/2018
	28/12/2018 (vide AR de peça 36) 
	Vanuza das Mercês Silva
	Ofício recebido no endereço do responsável, conforme pesquisa de endereço no Sistema da Receita Federal (peça 28) .
	12/1/2019

9.	Transcorrido o prazo regimental, o Sr. Raimundo Nonato Silva permaneceu silente, devendo ser considerados revel, nos termos do art. 12, § 3º, da Lei 8.443/1992.
9.1.	Cumpre observar que esse Tribunal, por meio do Despacho à peça 41, de 15/2/2019, concedeu prorrogação de prazo de trinta dias para o responsável apresentar suas alegações, mas ele manteve-se silente. Assim, restou revelada certeza inequívoca quanto ao conhecimento dos fatos apurados nesta TCE.
10.	O Sr. Francisco Xavier Silva Neto apresentou, intempestivamente, as alegações de defesa (peça 38) em relação à seguinte irregularidade:
não comprovação da boa e regular aplicação dos recursos federais repassados ao município de Cajapió/MA, em face da omissão no dever de prestar contas dos valores transferidos, no âmbito do Convênio 703007/2010 (Siafi 664504) ;
11.	Alegações de Defesa do Sr. Francisco Xavier Silva Neto - (peça 38) :
11.1.	Inicialmente, o responsável alegou que (peça 38, p. 1) :
A boa e regular aplicação de recursos públicos não se restringe apenas ao dever de prestar contas no prazo definido pelo Tribunal de Justiça do Estado, todas as obras de reforma, melhorias e construções referente ao repasse no âmbito do convênio 703007/2010 (Siafi 664504) , foram aplicados de forma seria, transparente e eficiente.
11.2.	Em sequência, informou que não teve o conhecimento prévio de que estava em mora com a Administração Pública, e já na primeira comunicação do TCU, apresentou resposta, num claro sinal de que tem interesse na aprovação de sua gestão.
11.3	Informou que a aplicação dos recursos será demostrada na oportunidade de continuação deste processo, pois todos os documentos de recibos, notas, repasses, estão em posse da nova gestão do município, assim, estamos realizando solicitações de cópias destes documentos que demostram de forma clara a aplicação dos recursos repassados ao município.
11.4.	Frisou que a mais nova jurisprudência desta Corte de Contas (v.g. Acórdãos nº s 1.792/2009 e 2856/2010, ambos do Plenário) tem admitido a exclusão da irregularidade decorrente da omissão, quando são apresentadas justificativas razoáveis a este fato, que será apresentada no decorrer do processo
11.5.	Enfatizou que os serviços foram realizados, apesar de só haver repasse parcial do valor previsto para implementação do objetivo do convênio 703007/2010. Assim, foram orçados no valor total de R$ 619.856,58 (peças, p. 6) , liberado apenas o valor de R$ 306.829,00, conforme ordem bancária 201106700130, de 14/01/2011 (peça 5) .
11.6.	Ante o exposto, o responsável afirmou ter boa-fé e requereu o prazo de noventa dias para apresentação dos documentos comprobatórios de gastos realizados e aplicados dos valores transferidos por meio do convênio 703007/2010 (peça 38, p. 2) .
12.	Análise:
12.1.	Inicialmente, destaca-se que a afirmação do responsável de que não teve o conhecimento prévio de que estava em mora com a Administração Pública vai de encontro com a informação do FNDE de que ele foi informado, por meio dos Ofícios 902E/2015FNDE e 178/2015/FNDE, sendo este último recebido em 13/4/2015 (peça 15, p. 4-6) , 	sobre a omissão no dever legal de prestar constas dos recursos federais recebidos.
12.2.	Ademais, considerando que:
12.2.1.	para respaldar as considerações do responsável acerca da boa e regular aplicação de recursos públicos, bem como da sua boa-fé, seria imprescindível que ele apresentasse documentação apta a demonstrar a regular execução física e financeira 
12.2.2.		o responsável não trouxe aos autos nenhuma prova de que tentou obter os documentos referente à prestação de contas junto à Administração Municipal, portanto, não envidou esforços em cumprir com o dever de comprovar a boa e regular aplicação dos recursos que foram confiados ao gestor.
12.3.	a jurisprudência do TCU é firme no sentido da responsabilidade pessoal do gestor pela comprovação da boa e regular aplicação dos recursos federais recebidos mediante convênio ou instrumentos congêneres, submetendo-se todo aquele que administra recursos públicos ao dever constitucional e legal de demonstrar o correto emprego dos valores federais, nos termos do parágrafo único do art. 70 da Constituição de 1988 e do art. 93 do Decreto-Lei nº 200, de 25 de fevereiro de 1967 (v.g.: Acórdão 225/2000-TCU-Segunda Câmara - Relator: Adylson Motta, 1.569/2007 -  2ª Câmara - Relator: Guilherme Palmeira; entre outros) .
13.	Conclui-se que a defesa não logrou êxito em comprovar a boa e regular aplicação dos recursos públicos federais repassados pelo Convênio 703007/2010. 
14.	Frisa-se, por fim, que a não comprovação da boa e correta aplicação dos recursos federais repassados configura ofensa não só às regras legais, mas também aos princípios basilares da administração pública, já que, ao final e ao cabo, o gestor deixa de prestar satisfação à sociedade sobre o efetivo emprego dos recursos postos sob a sua responsabilidade, dando ensejo, inclusive, à presunção legal de dano ao erário pela integralidade dos valores transferidos. Dessa forma, propõe-se rejeitar as alegações de defesa apresentadas pelo responsável.
15.	Sobre a prescrição da pretensão punitiva, cabe registrar que, em incidente de uniformização de jurisprudência (Acórdão 1441/2016-TCU-Plenário) , o TCU decidiu pela aplicação do prazo prescricional de 10 anos, contado da ocorrência do fato irregular e interrompido pela citação, audiência ou oitiva da parte.
16.	Considerando que os fatos irregulares ocorreram em 15/11/2014 (data do prazo final para a apresentação da prestação de contas do Convênio 703007/2010) e que a manifestação do Secretário da Secex/TCE aquiescendo com a citação data de 30/8/2018 (peça 32) , conclui-se pela não ocorrência da prescrição da pretensão punitiva do TCU.
CONCLUSÃO
17.	Dessa forma, o responsável, Raimundo Nonato Silva, deve ser considerado revel, nos termos do art. 12, §3º, da Lei 8.443/1992, devendo suas contas serem julgadas irregulares aplicando-lhe a multa prevista no art. 58 da Lei 8.443/1992.
18.	Em face da análise promovida no item 12, propõe-se rejeitar as alegações de defesa apresentadas pelo Sr. Francisco Xavier Silva Neto, uma vez que não foram suficientes para sanear as irregularidades a ele atribuídas. 
19.	Os argumentos de defesa tampouco lograram afastar o débito imputado Sr. Francisco Xavier Silva Neto. Ademais, inexistem nos autos elementos que demonstrem sua boa-fé ou a ocorrência de outros excludentes de culpabilidade. Desse modo, suas contas devem, desde logo, ser julgadas irregulares, nos termos do art. 202, § 6º, do Regimento Interno/TCU, procedendo-se à sua condenação em débito e à aplicação da multa prevista no art. 57 da Lei 8.443/1992.
PROPOSTA DE ENCAMINHAMENTO
20.	Diante do exposto, submetem-se os autos à consideração superior, propondo:
	a) considerar revel o Sr. Raimundo Nonato Silva (CPF XXX.888.683-XX) , Prefeito Municipal de Cajapió/MA na gestão 2013/2016 para todos os efeitos, dando-se prosseguimento ao processo, com fulcro no art. 12, § 3º, da Lei n. 8.443/92;
	b) julgar irregulares, nos termos dos arts. 1º, inciso I, 16, inciso III, alínea 'a', § 2º, da Lei 8.443/92 c/c os arts. 19 e 23, inciso III, da mesma Lei, e com arts. 1º, inciso I, 209, inciso I, 210 e 214, inciso III, do Regimento Interno/TCU, as contas do Sr. Raimundo Nonato Silva (CPF XXX.888.683-XX) , Prefeito Municipal de Cajapió/MA na gestão 2013/2016, aplicando-lhe, a multa prevista no art. 58, inciso II, da Lei 8.443/92 c/c o art. 267 do RI/TCU, fixando-lhe (s) o prazo de quinze dias, a contar da notificação, para que comprove (m) , perante o Tribunal (art. 214, III, a, do Regimento Interno do TCU) , o recolhimento da dívida aos cofres do Tesouro Nacional, atualizada monetariamente desde a data do acórdão que vier a ser proferido por este Tribunal até a do efetivo recolhimento, se pagas após o vencimento, na forma da legislação em vigor;
	c) rejeitar as alegações de defesa do Sr.Francisco Xavier Silva Neto (CPF XXX.000.263-XX) ;
	d) julgar irregulares, nos termos dos arts. 1º, inciso I, 16, inciso III, alínea 'a' e 'c', da Lei 8.443/92 c/c os arts. 19 e 23, inciso III, da mesma Lei, e com arts. 1º, inciso I, 209, inciso I, 210 e 214, inciso III, do Regimento Interno/TCU, as contas do Sr. Francisco Xavier Silva Neto (CPF XXX.000.263-XX) , Prefeito Municipal de Cajapió/MA, na gestão 2009-2012, condenando-o ao pagamento das importâncias a seguir especificadas, atualizadas monetariamente e acrescidas dos juros de mora, calculadas a partir das datas discriminadas até a data do efetiva quitação do débito, fixando-lhe o prazo de quinze dias, para que comprovem, perante o Tribunal, o recolhimento das referidas quantias aos cofres do Fundo Nacional de Desenvolvimento da Educação - FNDE, nos termos do art. 23, inciso III, alínea 'a', da citada lei;
d.1) Valor original do débito: R$ 306.829,00
	d.2) Data do repasse dos recursos: 14/1/2011
	d.3) Valor do débito atualizado, com juros, em 30/1/2019 (peça 37) : R$ 582.754,43
	e) aplicar ao Sr. Francisco Xavier Silva Neto (CPF XXX.000.263-XX) , Prefeito Municipal de Cajapió/MA na gestão 2009-2012, a multa prevista no art. 57 da Lei 8.443/92 c/c o art. 267 do RI/TCU, fixando-lhe (s) o prazo de quinze dias, a contar da notificação, para que comprove (m) , perante o Tribunal (art. 214, III, a, do Regimento Interno do TCU) , o recolhimento da dívida aos cofres do Tesouro Nacional, atualizada monetariamente desde a data do acórdão que vier a ser proferido por este Tribunal até a do efetivo recolhimento, se pagas após o vencimento, na forma da legislação em vigor;
	f) autorizar, desde logo, nos termos do art. 28, inciso II, da Lei 8.443/1992, a cobrança judicial da dívida, caso não atendida a notificação;
g) autorizar o pagamento da dívida em até 36 (trinta e seis) parcelas mensais e consecutivas, se requerido, nos termos do art. 26 da Lei 8.443/1992 c/c o art. 217 do Regimento Interno, fixando-lhe o prazo de quinze dias, a contar do recebimento da notificação, para comprovar perante o Tribunal o recolhimento da primeira parcela, e de trinta dias, a contar da parcela anterior, para comprovar o recolhimento das demais parcelas, devendo incidir sobre cada valor mensal, atualizado monetariamente, os juros de mora devidos, na forma prevista na legislação em vigor, alertando o responsável de que a falta de comprovação do recolhimento de qualquer parcela importará o vencimento antecipado do saldo devedor; e
h) encaminhar cópia da deliberação que vier a ser proferida, bem como do relatório e do voto que a fundamentarem, ao Procurador-Chefe da Procuradoria da República no Maranhão, nos termos do § 3º do art. 16 da Lei 8.443/1992 c/c o § 7º do art. 209 do Regimento Interno do TCU, para adoção das medidas que entender cabíveis.
	i) enviar cópia do Acórdão que vier a ser proferido ao Fundo Nacional de Desenvolvimento da Educação (FNDE) e aos responsáveis, para ciência, informando que a presente deliberação, acompanhada do Relatório e do Voto que a fundamenta, está disponível para a consulta no endereço www.tcu.gov.br/acordaos, além de esclarecer que, caso requerido, o TCU poderá fornecer sem custos as correspondentes cópias, de forma impressa.".
2.	Adiante o Parecer do MP/TCU (peça 45) :
"Em face dos elementos constantes dos autos e da revelia de um dos responsáveis, Raimundo Nonato Silva - não obstante devidamente citado, tendo, inclusive, comparecido aos autos para solicitar prorrogação de prazo para apresentar defesa (peças 39 e 40) -, este representante do Ministério Público de Contas da União manifesta-se em consonância com o encaminhamento oferecido pela unidade técnica, em pareceres uniformes (peças 42 a 44) , sem prejuízo de tecer os seguintes esclarecimentos.
2.	Na verdade, não apenas o prazo para apresentar a prestação de contas se findou na gestão do ex-prefeito sucessor Raimundo Nonato Silva (gestão 2013 a 2016) , mas o próprio prazo de vigência do convênio sob análise, visto que, de acordo com o documento à peça 7, p. 4, a vigência foi prorrogada até 14/4/2013, a pedido do ex-prefeito signatário do ajuste, Francisco Xavier Silva Neto.
3.	Em que pese a vigência do convênio tenha findado na gestão do ex-prefeito sucessor, é possível verificar nos autos, mais precisamente no extrato bancário à peça 16, p. 1, no que diz respeito à c/c 13.689-1, da agência 2628-X, do Banco do Brasil, que os recursos repassados ao município foram integralmente geridos pelo ex-prefeito Francisco Xavier Silva Neto.
4.	Tendo em vista, portanto, que o ex-prefeito sucessor Raimundo Nonato Silva não geriu os recursos conveniados, o entendimento da unidade instrutiva no sentido de que esse responsável não deve responder solidariamente pelo débito apurado nos autos está em consonância com a jurisprudência deste Tribunal de Contas.
5.	Considerando que o ex-gestor municipal Raimundo Nonato Silva estava obrigado a prestar contas e não o fez, e considerando, ainda, a ausência de notícia nos autos de que esse responsável tenha adotado alguma medida judicial ou administrativa com vistas a resguardar o patrimônio público, suas contas devem ser julgadas irregulares, com a aplicação da multa prevista no artigo 58, inciso II, da Lei 8.443/1992, na forma proposta pela unidade técnica.
6.	Tal proposta está alinhada à jurisprudência do TCU, que tem mitigado o entendimento contido no Enunciado 230 de Súmula de Jurisprudência, sob a ótica da responsabilidade do prefeito sucessor, reputando razoável que as suas contas sejam julgadas irregulares, com aplicação de multa, quando, na impossibilidade de apresentar prestação de contas dos recursos geridos por seu antecessor, não tiver adotado providências administrativas ou judiciais visando à recomposição do débito. 
7.	Tendo em vista que o prazo final para a prestação de contas ocorreu em 15/11/2014 (peça 22, p. 1) , quando o responsável Francisco Xavier Silva Neto já não era mais o chefe do executivo municipal, consideramos mais razoável adotar, como termo a quo para a aferição da ocorrência ou não da prescrição da pretensão punitiva da Corte de Contas em relação a esse responsável, o término de seu mandato (31/12/2012) . Ressalte-se que tal medida não altera a conclusão da unidade técnica pela inocorrência da prescrição, uma vez que não escoou o prazo decenal entre o fim do aludido mandato e a expedição do ato autorizativo da citação (ocorrido em 30/8/2018, conforme peça 32) . 
8.	Sobreleva destacar ainda que, mesmo que o prazo para a apresentação da prestação de contas não tenha recaído em período abarcado pelo mandato do ex-prefeito Francisco Xavier Silva Neto, as alegações de defesa por ele aduzidas, em sede de contraditório, não lograram elidir a irregularidade que motivou a sua citação, qual seja, a não comprovação da boa e regular aplicação dos recursos federais repassados no âmbito do Convênio 703007/2010.    
9.	Por fim, cumpre esclarecer que a ação judicial constante da peça 17 foi impetrada somente no ano de 2017, ou seja, já na gestão do atual prefeito, Marcone Pinheiro Marques (gestão 2017 a 2020) , sucessor de Raimundo Nonato Silva, razão pela qual não aproveita a este responsável.".
É o relatório.

8.1. Ronaldo Henrique Santos Ribeiro (7.402/OAB-MA) e outros, representando Raimundo Nonato Silva.

Procurador Rodrigo Medeiros de Lima.

TOMADA DE CONTAS ESPECIAL. CONSTRUÇÃO DE ESCOLAS. OMISSÃO NO DEVER DE PRESTAR CONTAS. CITAÇÃO. AUDIÊNCIA DO SUCESSOR OMISSO. REJEIÇÃO DAS ALEGAÇÕES DE DEFESA DO ANTECESSOR. REVELIA DO SUCESSOR. CONTAS IRREGULARES. DÉBITO PARA O ANTECESSOR. MULTA.

TOMADA DE CONTAS ESPECIAL (TCE)

Secretaria de Controle Externo de Tomada de Contas Especial (SecexTCE).

Em exame tomada de contas especial instaurada pelo Fundo Nacional de Desenvolvimento da Educação - FNDE, em desfavor do Sr. Francisco Xavier Silva Neto, Prefeito Municipal na gestão 2009-2012, e do Sr. Raimundo Nonato Silva, Prefeito sucessor (gestão 2013-2016) , em face da omissão na prestação de contas quanto aos recursos repassados ao Município de Cajapió/MA em virtude do Convênio 703007/2010 (Siafi 664504) , tendo por objeto a "construção de escolas, no âmbito do Programa Nacional de Reestruturação e Aparelhagem da Rede Escolar Pública de Educação Infantil - Proinfância". 
Referido convênio vigeu de 27/12/2010 a 15/10/2012 (peca 22, p. 1) , com prazo final para a apresentação da prestação de contas expirando-se em 15/11/2014 (peça 13, p. 1) . 
O respectivo plano de trabalho (peça 11) previa a construção de escola de educação infantil (Proinfância tipo C) com 564,47m2 de área construída, compreendo áreas administrativa, de serviços e pedagógica (composta por creches, sala de aula, sanitários e sala de leitura multiuso) , bem como pátio coberto. Para tanto, foi orçada a cifra total de R$ 619.856,58 (peça 8, p. 6) , sendo R$ 6.198,57 de contrapartida do Convenente e mais R$ 613.658,01 a cargo do Concedente, liberados parcialmente no valor de R$ 306.829,00, em janeiro de 2011 (peça 5) .
Ainda na fase interna, após deixar de receber a devida prestação de contas, o ente repassador federal notificou os responsáveis acerca da omissão no dever legal de prestar constas dos recursos federais recebidos, requerendo as providências devidas ou a devolução dos aludidos recursos (peças 14-15) . 
Já no âmbito desta Corte, após exame preliminar dos elementos que compõem os autos (peças 30-32) , valendo-se de competência por mim delegada, a unidade técnica promoveu a citação do Sr. Francisco Xavier Silva Neto (peça 33) , bem como a audiência do Sr. Raimundo Nonato Silva (peça 34) , respectivamente em relação à "não comprovação da boa e regular aplicação dos recursos federais repassados ao município de Cajapió/MA, em face da omissão no dever de prestar contas" e ao "não cumprimento do prazo originalmente estipulado para prestação de contas".
Em sua derradeira instrução, a unidade técnica propõe (peças 42-44) - com a chancela do Parquet especial (peça 45) - julgar irregulares as presentes contas, condenar o Sr. Francisco Xavier Silva Neto  (prefeito na gestão 2009-2012) ao ressarcimento do dano apurado, aplicar-lhe a multa prevista no artigo 57 da Lei Orgânica, bem como aplicar ao Sr. Raimundo Nonato Silva (prefeito na gestão 2013-2016) a multa estatuída no artigo 58 do mesmo diploma legal.
Acolho a referida proposta, incorporando as respectivas análises às minhas razões de decidir, sem prejuízo das considerações que se seguem.
Inicialmente, destaco que o Sr. Raimundo Nonato Silva, embora regularmente notificado quanto à audiência (peças 28, 34 e 36) , permaneceu silente, devendo ser considerado revel, nos termos do art. 12, § 3º, da Lei 8.443/1992. Corrobora tal entendimento a prorrogação de prazo solicitada prelo responsável (peça 40) e deferida por esta Corte (peça 41) , a despeito da inexistência de posterior manifestação do Sr. Raimundo Nonato Silva.
Insta salientar que o prazo para apresentar a prestação de contas (15/11/2014 - peça 13, p. 1) e o próprio prazo de vigência do convênio sob análise (14/4/2013) findaram-se durante a gestão do ex-prefeito sucessor, Sr. Raimundo Nonato Silva (gestão 2013-2016) . 
Ademais, inexistem nos autos notícia de que o responsável tenha adotado alguma medida judicial ou administrativa com vistas a resguardar o patrimônio público. Isto porque a ação judicial constante da peça 17 foi impetrada somente no ano de 2017, isto é, já na gestão do atual prefeito, Sr. Marcone Pinheiro Marques (gestão 2017-2020) , sucessor do Sr. Raimundo Nonato Silva, razão pela qual não lhe aproveita.
Por outro lado, a partir do extrato bancário da conta corrente 13.689-1, da agência 2628-X, do Banco do Brasil, observo que os recursos repassados ao município foram integralmente geridos durante o mandato do prefeito antecessor, Sr. Francisco Xavier Silva Neto (peça 16, p. 1) . 
Com efeito, considerando que o sucessor, Sr. Raimundo Nonato Silva, não geriu efetivamente os recursos em epígrafe, acolho a análise instrutória no sentido de não condená-lo ao ressarcimento do débito apurado nos autos, embora deva ter as contas julgadas irregulares em razão da omissão no dever de prestar contas (Lei 8.443/1992, art. 16, inciso III, alínea "a",) , com a aplicação da multa prevista no artigo 58, inciso II, da Lei 8.443/1992.
A mesma conclusão, no entanto, não se aplica ao Sr. Francisco Xavier Silva Neto, Prefeito Municipal na gestão 2009-2012, considerando que os recursos em questão foram integralmente geridos durante seu mandato. 
A breve alegação de defesa apresentada (peça 38) mostra-se insuficiente para afastar o dano que lhe é atribuído. Nesse sentido, o responsável não trouxe aos autos qualquer elemento de prova quanto à boa e regular aplicação dos recursos federais repassados à comuna durante sua gestão.
Ainda que se alegue que o valor repassado não comtemple "recursos suficientes para as construções de escolas do ensina (sic) infantil" (peça 38, p. 1) , seria perfeitamente possível haver a comprovação parcial, relativamente à monta transferida.
Destarte, considerando a evidenciada omissão no dever de prestar contas, considerando que o Sr. Francisco Xavier Silva Neto não logrou êxito em afastar o dano objeto da citação e que os recursos foram geridos durante seu mandato, acolho a proposta instrutória no sentido de julgar irregulares suas contas (Lei 8.443/1992, art. 16, inciso III, alíneas "a" e "c") , condená-lo ao ressarcimento do dano apurado e aplicar-lhe a multa estatuída no artigo 57 da Lei Orgânica.
Em relação à discussão quanto ao marco inicial para cômputo do prazo prescricional para a aferição da ocorrência ou não da prescrição da pretensão punitiva da Corte de Contas em relação ao Sr.  Francisco Xavier Silva Neto, vale destacar ligeira divergência entre a unidade técnica e o MP/TCU.
Enquanto a unidade técnica sugere a utilização do prazo final para prestação de contas (15/11/2014) , o Parquet sugere a fixação do termo a quo como sendo o término de referido mandato (31/12/2012) .
A este respeito, destaco que, qualquer que seja o referencial adotado, o resultado seria o mesmo, qual seja, a não ocorrência da prescrição da pretensão punitiva (Acórdão 1441/2016-TCU-Plenário) , visto que a determinação para sua citação ocorreu em 30/8/2018 (peça 32) .
De qualquer modo, acolho a sugestão ministerial, a qual parece-me a mais consentânea com os fundamentos da condenação do Sr. Francisco Xavier Silva Neto, dada a ausência de comprovação da boa e regular aplicação dos recursos federais repassados.
Por fim, entendo necessário ajustar a data de repasse constante da proposta de encaminhamento, para fins de atualização do dano apurado. Apesar de a unidade técnica sugerir a data de 14/1/2011, quando houve o repasse de recursos (peça 5) , observo que os valores foram efetivamente creditados na data de 18/1/2011 (peça 16, p. 1) , de sorte que esta deve ser adotada para fins de condenação, inclusive em benefício do responsável.
Ante o exposto, manifesto-me por que o Tribunal aprove o acórdão que ora submeto à deliberação deste Colegiado.
TCU, Sala das Sessões Ministro Luciano Brandão Alves de Souza, em 4 de agosto de 2020.
AUGUSTO SHERMAN CAVALCANTI 
Relator